【裁判字號】    97,重上更(三),185
【裁判日期】    980113
【裁判案由】    殺人未遂
【裁判全文】
臺灣高等法院刑事判決           97年度重上更(三)字第185號
上  訴  人  臺灣新竹地方法院檢察署檢察官
上  訴  人
即  被  告  甲○○
                    （另案於臺灣澎湖監獄執行中）
指定辯護人  義務辯護人曾桂釵律師
上列上訴人因被告殺人未遂等案件，不服臺灣新竹地方法院94年
度訴字第443號，中華民國94年10月21日第一審判決（起訴案號
：臺灣新竹地方法院檢察署94年度偵字第1091號、第1273號、第
1443號、第2519號），提起上訴，經本院判決後，由最高法院第
三次發回更審，本院更為判決如下：
    主  文
原判決關於甲○○殺人未遂暨定執行刑部分均撤銷。
甲○○殺人未遂，處有期徒刑陸年。
    事  實
一、甲○○曾有殺人未遂、違反槍砲彈藥刀械管制條例、藏匿人
    犯及湮滅證據、贓物、殺人及違反肅清煙毒條例等前科（惟
    於本案均不構成累犯），猶不知悔改。
二、緣於民國（下同）94年1月16日晚間9時許，乙○○及龍威榤
    在新竹縣竹北市○○路20號1樓，張淑玲所經營之仲民科技
    有限公司內，與甲○○、羅晟峻等人共同賭玩骰子，未久乙
    ○○因與羅晟峻就賭資問題發生齟齬，甲○○加入插嘴，乙
    ○○乃轉而與甲○○爭吵，乙○○即出手欲毆打甲○○，甲
    ○○亦不甘示弱則持碗公擬反擊，但均遭旁人阻擋拉開，但
    乙○○怒氣猶未消除，乃砸毀甲○○所駕駛前去之車號不詳
    之BMW廠牌自小客車車窗及引擎蓋（毀損部分未據告訴），
    且在場之龍威榤亦作勢欲打甲○○，甲○○因此憤恨不平，
    萌生報復之心，旋於當日邀集賴立偉及真實姓名、年籍不詳
    ，綽號「醜大」之成年男子等人前往上址理論，擬向乙○○
    及龍威榤強索賠償車損之費用。惟乙○○與龍威榤已離去，
    甲○○乃詢問在場之鄧兆甫、羅晟峻等人，因而得知鄧兆甫
    （由檢察官以94年度偵字第1091、1273號為不起訴處分）係
    乙○○及龍威榤之友人，且龍威榤向鄧兆甫借用車號L7-018
    2號自小客車尚未歸還，即指示鄧兆甫日後向龍威榤取車時
    立即通知甲○○。甲○○復於翌日（即94年1月17日）下午2
    時許，在新竹縣竹北市○○路10號5樓之4居所，向張明達（
    由檢察官以94年度偵字第1091、1273號為不起訴處分）及賴
    立偉訴說其曾於上述時、地與乙○○等發生衝突，遭砸毀車
    輛之事，要求張明達及賴立偉陪同前往理論及索討賠償車損
    之費用。
三、迨同日下午3時至4時許，龍威榤以門號0000000000號行動電
    話，撥打鄧兆甫門號0000000000號之行動電話，通知鄧兆甫
    至龍威榤位於新竹縣橫山鄉○○村○○路○段258號之住處取
    回自小客車，乙○○亦隨後電告鄧兆甫上開事項，鄧兆甫接
    獲電話後，隨即撥打羅晟峻門號0000000000號行動電話，詢
    問羅晟峻是否將上開情事告以甲○○，經羅晟峻建議後，鄧
    兆甫隨即通知甲○○。
四、甲○○於接獲上開訊息後，遂請張明達駕駛其向友人借用之
    車號9227-JU號白色自小客車，至新竹縣竹北市○○街昌達
    魚池附近搭載鄧兆甫，並前往甲○○上開居所會合，嗣由鄧
    兆甫搭乘不詳車號計程車在前方帶路，而甲○○、賴立偉及
    張明達3人則乘坐車號9227-JU號白色自小客車，跟隨鄧兆甫
    所乘之計程車前往龍威榤住處。甲○○於出發前攜帶其所持
    有具殺傷力之奧地利GLOCK廠製19型口徑9mm制式自動手槍1
    支（含彈匣2個，槍枝管制編號：0000000000號，槍號：BVM
    135）、具殺傷力之美國SMITH&WESSON廠製669型口徑9mm（
    9X 19mm）制式半自動手槍1支（含彈匣2個，槍枝管制編號
    ：00 00000000號，槍號：不詳）、口徑9mm制式子彈約73顆
    （其中4顆於本件殺人未遂犯行中已擊發，詳後述，另有6顆
    於鑑定時經試射，驗餘63顆扣案，持有手槍、子彈部分業經
    原審判處有期徒刑6年2月，併科罰金60萬元，經本院上訴審
    駁回甲○○就該部分之第二審上訴，甲○○再提起第三審上
    訴，經最高法院以96年度台上字第1422號駁回其上訴告確定
    ）以及甲○○所有之電擊棒1支、手銬1副，途中甲○○與賴
    立偉、張明達共同基於以強押乙○○、龍威榤之強暴手段剝
    奪其等之行動自由，以此手段索討賠償車損費用之犯意聯絡
    ，由甲○○將電擊棒1支交予張明達，手銬1副交予賴立偉，
    擬進入龍威榤住處將乙○○、龍威榤押出，並以手銬銬住，
    再以電擊棒加以電擊，以迫使其等同意賠償日前砸毀甲○○
    BMW廠牌自小客車之損失，嗣其等3人跟隨鄧兆甫於同日下午
    4時30分許抵達龍威榤之住處外。
五、甲○○等人到達時，龍威榤適外出並未在屋內，而乙○○與
    其女友莊夢萍、龍威榤之女友鍾麗娟及龍威榤之阿姨傅瓊媛
    則在屋內客廳觀看電視，鄧兆甫即以電話聯絡乙○○取車，
    乙○○則請莊夢萍自上址之鐵門縫將汽車鑰匙交還鄧兆甫，
    嗣經鄧兆甫檢視其所有之車號L7-0182 號綠色自小客車，發
    現有車損情形，即再次電詢乙○○以了解車損原因，旋由鍾
    麗娟將上址大門開啟，外出向鄧兆甫解釋車損原委，此際甲
    ○○、賴立偉、張明達即承前剝奪乙○○行動自由之犯意聯
    絡，推由張明達持電擊棒在屋外守候，以防止乙○○脫逃，
    甲○○與賴立偉則另共同基於持有上開制式手槍、子彈及以
    持槍之強暴手段剝奪乙○○及其餘屋內之人行動自由之犯意
    聯絡，擬由其二人進入屋內，由甲○○手持上開GLOCK廠制
    式手槍（含彈匣及子彈）負責將乙○○押出屋外，賴立偉則
    手持甲○○甫交付之上開SMITH&WESSON廠制式手槍（含彈匣
    ）負責在一旁控制其餘屋內之人之行動，以防止引起騷動，
    俾便其等得順利將乙○○押往屋外。而賴立偉明知上開制式
    手槍、子彈為槍砲彈藥刀械管制條例所管制之物品，未經許
    可，不得無故持有，竟仍自甲○○處收受上開SMITH&WESSON
    廠制式手槍（含彈匣）1支，而與甲○○共同持有上開GLOCK
    廠制式手槍、SM ITH&WESSON廠制式手槍各1支及子彈73顆（
    其中4顆於本件殺人未遂犯行中已擊發，另有6顆於鑑定時經
    試射，驗餘63顆扣案）。
六、甲○○、賴立偉進入龍威榤上開住處之客廳（侵入住宅部分
    未據告訴）後，發現乙○○及其女友莊夢萍與龍威榤之阿姨
    傅瓊媛正坐在沙發上觀看電視，甲○○即持上開GLOCK廠制
    式手槍（彈匣內已填裝子彈）指向乙○○，欲將之押至屋外
    ，而賴立偉則持上開SMITH&WESSON廠制式手槍指向莊夢萍及
    傅瓊媛，喝令其二人不准亂動，以保護甲○○免於遭其二人
    反擊，俾便其與甲○○得順利將乙○○押往屋外。甲○○、
    賴立偉即共同以持槍之強暴手段剝奪乙○○及莊夢萍、傅瓊
    媛之行動自由（賴偉立所涉持有制式槍彈、妨害自由犯行，
    業經本院以97年度上更(二)字第113號判處有期徒刑5年2月，
    併科罰金新台幣10萬元確定，甲○○所涉上開妨害自由犯行
    未據起訴）。
七、甲○○於見乙○○自客廳沙發起身轉往廚房方向逃離，竟單
    獨另萌殺人之犯意，明知以手槍射擊人之頭部，有足以使人
    死亡之可能，竟基於殺人之真接故意，持上開GLOCK手槍瞄
    準乙○○之頭部，並拉槍機及扣下板機，共擊發連發之3顆
    子彈，其中1顆子彈之彈頭自乙○○之左後枕部射入頭顱中
    停留於左頂部頭皮淺層，致乙○○之左側額頂葉硬腦膜下出
    血、左枕頂骨粉碎性骨折併左頂葉腦部受損及腦出血等致命
    傷害，甲○○復將手槍之連發機制調整為單發，並於上前查
    看時，以槍柄敲打乙○○之頭部，造成乙○○之右眼及右耳
    嚴重撕裂傷，終導致乙○○神智呈重度昏迷狀態，甲○○於
    敲打乙○○之際，復再擊發1顆子彈，幸未打中乙○○。
八、張明達於大門外聽見屋內傳出槍響，即要求鄧兆甫立即驅車
    離去，復將鍾麗娟趕入屋內，張明達亦隨之進入屋內，未久
    甲○○即與賴立偉及張明達駕駛上開車號9227-JU號自小客
    車離去，甲○○於離去之際隨口請在場之傅瓊媛呼叫救護車
    。嗣乙○○經傅瓊媛等人呼叫救護車送往行政院國軍退除役
    官兵輔導委員會竹東榮民醫院急救，始倖免於難，於94年2
    月9日出院，旋轉往竹東富林護理之家療養，至目前為止，
    雖已無生命危險；惟其右手、腳癱瘓、無法言語，智力並退
    化至10歲左右，無自理個人事務之能力。
十、甲○○、賴立偉等人事發後雖四處躲藏；惟甲○○仍於同年
    2月18日晚間10時30分許，與其友人張振文（所涉藏匿人犯
    罪嫌，由檢察官以94年度偵字第1091、1273號為不起訴處分
    ）駕駛車號7W-6862號自小客車行經國道1號高速公路南下楊
    梅收費站時，經警拘獲，並扣得甲○○所有之SMITH&WESSON
    廠制式手槍1支（含彈匣2個）、GLOCK廠制式手槍1支（含彈
    匣1個）、9mm口徑制式子彈43顆（鑑驗時試射6顆，驗餘37
    顆扣案）等犯罪工具；嗣於94年3月8日，經警借提在押之甲
    ○○出監查案時，由甲○○策動賴立偉出面投案，賴立偉乃
    於同日下午3時45分許到案。甲○○復於94 年3月17日下午6
    時30分許，經警再度借提出監查案時，帶領警方於新竹縣竹
    北市○○路10號8樓之消防箱內，起出前揭剩餘之GLOCK廠制
    式手槍彈匣1個及9mm口徑制式子彈26顆、手銬1副及電擊棒1
    支等物。
十一、案經臺北市政府警察局士林分局移送及新竹縣警察局橫山分
    局報請臺灣新竹地方法院檢察署檢察官偵查起訴。
    理  由
壹、程序部分：
一、審理範圍之界定：
  (一)被告甲○○被訴持有手槍、子彈違反槍砲彈藥刀械管制條例
    部分，於本院上訴審判決後，甲○○不服提起第三審上訴，
    前業經最高法院以96年度台上字第1422號判決上訴駁回而確
    定，不在本案審理範圍。至檢察官於原審論告時，雖另認被
    告甲○○於進入龍威榤住處前，將SMITH&WESSON廠制式手槍
    交予被告賴立偉部分，涉犯槍砲彈藥刀械管制條例第7條第3
    項之意圖供他人犯罪之用而出借手槍罪嫌（見原審卷第155
    頁，檢察官於論告時誤引槍砲彈藥刀械管制條例第8條第3項
    ，應予更正），與被告甲○○所涉殺人未遂罪間有方法結果
    之牽連犯關係，此部分經原審認定無證據足認被告甲○○確
    有公訴人所指之此部分犯行，而不另為無罪之諭知。經公訴
    人就此部分提起上訴，惟本院認被告甲○○將SMITH&WESSON
    廠制式手槍交予被告賴立偉，係與賴立偉犯共同未經許可持
    有手槍罪、妨害自由罪，其係為供自己犯罪之意思而交付槍
    枝，被告甲○○此部分犯行，應為其前揭持有手槍罪之確定
    判決既判力所及，本院自不得就被告甲○○被訴意圖供他人
    犯罪之用而出借手槍部分予以審理，合先敘明。
  (二)按法院不得就未經起訴之犯罪審判，刑事訴訟法第268條定
    有明文。次按法院之審判，固應以起訴之犯罪事實為範圍，
    但法院於不妨害事實同一之範圍內，仍得自由認定事實，適
    用刑罰（最高法院29年度上字第43號判例意旨參照）。而被
    告所犯之法條，起訴書中雖應記載，但法條之記載，究非起
    訴之絕對必要條件，若起訴書中已載明其犯罪事實，起訴法
    條縱有疏漏，亦應認為業經起訴，法院不得不予受理。（最
    高法院23年度上字第1969號、25年度上字第662號、64年度
    台非字第142號判例意旨參照）。經查：賴立偉共同與被告
    為妨害自由行為，而賴立偉之妨害自由行為與其違法持有槍
    枝行為間，有方法結果之牽連關係，而論以持有制式槍彈罪
    ，賴立偉部分經本院更二審判決確定。惟起訴書係認被告賴
    立偉以妨害他人行使行動自由之方式幫助被告為殺人未遂行
    為，並未就被告妨害自由之犯行為起訴，而被告妨害自由與
    殺人未遂行為間，並無裁判上一罪之關係，按諸前開判例意
    旨所示，被告妨害自由既未經起訴，自在本院審理範圍內。
    況被告甲○○係就殺人未遂部分提起上訴，本院僅就被告殺
    人未遂部分為審理，合先敘明。
二、證據能力部分：
  (一)按被告以外之人於審判外之言詞或書面陳述，除法律有規定
    者外，不得作為證據，刑事訴訟法第159條第1項定有明文。
    查證人張振文、鄧兆甫、羅晟峻、龍威榤、張明達、傅瓊媛
    、鍾麗娟於警詢時所為之供述，經核不符合刑事訴訟法所定
    傳聞法則之例外規定，依上開同法第159條第1項之規定，自
    不得作為證據。
  (二)次按「被告以外之人於審判中有下列情形之一，其於檢察事
    務官、司法警察官或司法警察調查中所為之陳述，經證明具
    有可信之特別情況，且為證明犯罪事實之存否所必要者，得
    為證據：三滯留國外或所在不明而無法傳喚或傳喚不到者」
    ，刑事訴訟法第159條之3第3款亦定有明文。查證人莊夢萍
    之警詢筆錄，係警員以一問一答之方式所製作，且其與被告
    甲○○、賴立偉素無怨隙，並無誣指被告二人犯罪之動機，
    復查無任何遭警不正取供之情事，又其於警詢時，尚未及與
    其他證人串證，所受外界影響之程度甚低，自應認具有可信
    之特別情況，再者，證人莊夢萍分別於原審及本院前審審理
    中，均經合法傳喚未到，而其於警詢時之供述，亦具有證明
    被告二人犯罪事實存否之必要性，是證人莊夢萍於警詢時之
    陳述，依刑事訴訟法第159條之3第3款之規定，自有證據能
    力。
  (三)再「被告以外之人於偵查中向檢察官所為之陳述，除顯有不
    可信之情況者外，得為證據」，刑事訴訟法第159條之1第2
    項定有明文。查本件證人鄧兆甫、羅晟峻、張明達、傅瓊媛
    、莊夢萍、鍾麗娟於檢察官偵訊時及被告甲○○、賴立偉於
    檢察官偵訊時以證人身分就彼此涉案情節所為之證言，均經
    具結後而為陳述，且並無證據證明其等所述有何顯不可信之
    情況，依刑事訴訟法第159條之1第2項之規定，自均有證據
    能力。
  (四)又按「除前3條（即刑事訴訟法第159條之1至第159條之3）
    之情形外，下列文書亦得為證據：一除顯有不可信之情況外
    ，公務員職務上製作之紀錄文書、證明文書。二除顯有不可
    信之情況外，從事業務之人於業務上或通常業務過程所須製
    作之紀錄文書、證明文書。三除前2款之情形外，其他於可
    信之特別情況下所製作之文書」，刑事訴訟法第159條之4定
    有明文。查本案所有於審判外作成之文書證據，經審酌其作
    成時之情況，均核與刑事訴訟法第159條之4之規定相符，復
    查無違背法定程序取得之情形，復經原審及本院於審判期日
    進行調查、辯論，依法自均有證據能力。
貳、實體部分：
一、訊據上訴人即被告甲○○對於因賭博糾紛，與被害人乙○○
    心生嫌隙，而於上揭時間，乘龍威榤、乙○○電告鄧兆甫前
    往龍威榤住處取車之際，請張明達駕車搭載鄧兆甫前往其住
    處會合，而由鄧兆甫搭乘計程車在前方帶路，其則與賴立偉
    、張明達共乘白色自小客車跟隨鄧兆甫所乘之計程車前往龍
    威榤住處，並攜帶其所持有具殺傷力之奧地利GLOCK 廠製19
    型口徑9mm 制式自動手槍1 支（含彈匣2 個）、具殺傷力之
    美國SMITH&WESSON廠製669型口徑9mm（9X19mm）制式半自動
    手槍1支（含彈匣2個）、口徑9mm制式子彈約73顆以及其所
    有之電擊棒1支、手銬1副，途中並將電擊棒1支交予張明達
    ，手銬1副交予賴立偉，擬進入龍威榤住處將乙○○、龍威
    榤押出，並以手銬銬住，再以電擊棒加以電擊，以迫使其等
    賠償日前砸毀其BMW廠牌自小客車之損失；嗣於前揭時間抵
    達龍威榤住處後，其囑由張明達持電擊棒在屋外守候，其則
    與賴立偉持槍進入屋內，龍威榤適外出不在，由其持上開奧
    地利GLOCK廠制式手槍（彈匣內已填裝子彈）指向乙○○，
    欲將之押至屋外，而賴立偉則持上開SMITH&WESSON廠制式手
    槍指向莊夢萍及傅瓊媛，喝令其二人不准亂動，俾便其等得
    順利將乙○○剝奪行動自由押往屋外；乙○○見狀迅自客廳
    沙發起身轉往廚房方向走避時，甲○○持GLOCK廠制式手槍
    連續擊發3顆子彈，其中1顆擊中乙○○頭部，乙○○跌坐於
    地後，被告甲○○將連發調整為單發，並上前查看，以槍柄
    敲打乙○○之頭部，復再擊發1顆子彈，惟未打中乙○○，
    被告甲○○於離去之際曾請傅瓊媛呼叫救護車前來救治乙○
    ○等情節，固均供承不諱，惟矢口否認有何殺人未遂犯意，
    辯稱：伊沒有要殺人的意思，只是因為前一天與被害人乙○
    ○吵架，想要修理他們，要求乙○○處理伊車輛之損失，進
    門後乙○○看到伊起身要跑，伊就拿著GLOCK手槍指著乙○
    ○叫他不要跑，並沒有要開槍，只是在拉槍機時不慎誤觸扳
    機，當時沒有想到有連發的問題，手就碰到扳機，槍機一放
    ，子彈就跑出去，而且當時伊不知道被害人乙○○有中彈，
    還跑到旁邊用槍柄敲他的頭，又擊發1顆子彈，且離去之際
    有請在場者將乙○○送醫云云。
二、被告甲○○原係以妨害自由之意思至龍威榤住處：
  (一)被告甲○○與羅晟峻、乙○○、龍威榤於前揭時、地共同賭
    玩骰子，乙○○因輸錢不服，與甲○○發生口角，進而出手
    毆打甲○○，並砸毀甲○○所駕駛車號不詳之BMW廠牌自小
    客車車窗及引擎蓋等情，業據被告甲○○供明在卷（94年度
    偵字第1091號卷第186頁），核與證人羅晟峻於檢察官偵訊
    時所證述之情節（94年度偵字第1273號卷第121頁）相符。
    嗣被告甲○○邀集賴立偉及綽號「醜大」之成年男子前往上
    開地點尋仇，詢問鄧兆甫、羅晟峻關於乙○○之下落，因而
    得知龍威榤向鄧兆甫借車尚未歸還，即請鄧兆甫於向龍威榤
    取車時予以通知，而於接獲鄧兆甫關於龍威榤、乙○○有電
    告前往龍威榤住處取車之通知後，即請張明達駕車載鄧兆甫
    前往其住處會合，由鄧兆甫搭乘計程車在前方帶路，其則與
    賴立偉、張明達共乘白色自小客車跟隨鄧兆甫所乘之計程車
    前往龍威榤住處等情，亦據被告甲○○供承不諱，核與證人
    張明達、鄧兆甫於檢察官偵訊時所證情節（94年度偵字第
    1091號卷第317、319頁、第327至328頁）相符。又關於被告
    甲○○於車行途中將電擊棒1支交予張明達，手銬1副交予賴
    立偉，擬進入龍威榤住處將乙○○、龍威榤押出，並以手銬
    銬住，再以電擊棒加以電擊，以迫使其等賠償日前砸毀其BM
    W廠牌自小客車之損失等情，迭據被告甲○○供陳明確（94
    年度偵字第1091號卷第187頁；94年度偵字第1273號卷第122
    頁；原審卷第149、151頁）；而被告賴立偉於檢察官偵訊時
    亦以證人之身分結稱：伊開車開到一半時，甲○○有丟1副
    手銬給伊，伊拿到手銬時就知道，甲○○是因被乙○○等修
    理而找伊與張明達一起去報復，且知道是要以手銬銬人，甲
    ○○說等一下會叫伊，伊下車時有看到張明達拿電擊棒，與
    甲○○所述相同（94年度偵字第1091號卷第253至254頁）；
    證人張明達先於檢察官偵訊時結稱：其知道甲○○有被乙○
    ○等毆打，車子又被砸毀，所以過去找他理論，手銬、電擊
    棒是甲○○拿到車上放，甲○○並有說要進去找乙○○等賠
    錢（94年度偵字第1091號卷第317至318頁），繼又證稱：甲
    ○○叫伊拿電擊棒，但伊沒有拿進去屋內，伊是事後才進去
    的，甲○○有跟伊講說碰到人不要給他跑掉（同上卷第359
    頁），嗣於原審審理中證稱：甲○○說不要讓人跑掉，意思
    是針對砸他車子的人不要讓他離開等語（原審卷第123、124
    頁）。綜上等情，足見被告甲○○係因賭博糾紛遭被害人乙
    ○○毆打及砸車，而於乘龍威榤、乙○○電告鄧兆甫前往龍
    威榤住處取車之際，請張明達駕車搭載鄧兆甫前往其住處會
    合，而由鄧兆甫搭乘計程車在前方帶路，其則與賴立偉、張
    明達共乘白色自小客車跟隨鄧兆甫所乘之計程車前往龍威榤
    住處，途中由被告甲○○將電擊棒1支交予張明達，手銬1副
    交予賴立偉，打算進入龍威榤住處將乙○○、龍威榤押出，
    並以手銬銬住，再以電擊棒加以電擊，以迫使其等賠償日前
    砸毀甲○○BMW廠牌自小客車之損失，至為明確；被告甲○
    ○於前往龍威榤住處途中，與賴立偉、張明達即有以強押乙
    ○○、龍威榤之強暴手段，剝奪乙○○行動自由之犯意聯絡
    ，亦甚明灼。
  (二)被告甲○○於抵達龍威榤住處外後，即趁證人鍾麗娟開門向
    鄧兆甫說明車損原因之機會，囑由張明達持電擊棒在屋外守
    候，以防止乙○○脫逃，其則與賴立偉持槍進入屋內，由其
    持上開奧地利GLOCK廠制式手槍（彈匣內已填裝子彈）指向
    乙○○，欲將之押至屋外，賴立偉則持上開SMITH&WESSON廠
    制式手槍指向莊夢萍及傅瓊媛，喝令其二人不准亂動，俾便
    其等得順利將乙○○押往屋外等情，除據被告甲○○坦承不
    諱外，證人張明達於偵、審中亦證稱：甲○○叫伊拿電擊棒
    在屋外，並有跟伊講說碰到人不要給他跑掉，意思是針對砸
    他車子的人不要讓他離開等語（94年度偵字第1091號卷第35
    9頁；原審卷第123、124頁），被告賴立偉亦坦承伊隨甲○
    ○進入客廳後，有持槍喝令莊夢萍、傅瓊媛不要亂動（原審
    卷第67頁；本院上更二卷第69頁）；另證人莊夢萍於警詢時
    明確陳稱：94年1月17日16時30分許，剛好龍威榤的女友正
    在外面，突然就有3名男子，1名在外，另外2名就分持1把手
    槍（1把黑色，1把銀色）衝進龍威榤家中，當時伊跟乙○○
    及傅瓊媛坐在客廳，伊男友乙○○見狀就立即起身往廚房跑
    ，其中1名持銀色槍的歹徒（即被告賴立偉）用槍對著伊與
    傅瓊媛，另1名持黑色手槍的歹徒（即被告甲○○）則往廚
    房方向追去，然後就開槍（94年度偵字第1273號卷第49頁）
    ，於檢察官偵訊時亦結稱：甲○○那天下午4點多到龍威榤
    家，與乙○○發生口角，乙○○坐著，坐在往廚房的沙發，
    伊與傅瓊媛坐在另一張沙發上，甲○○與賴立偉走進來是氣
    沖沖，與乙○○爭執到一半時，二人都亮槍，賴立偉拿槍對
    著伊與傅瓊媛，要伊與傅瓊媛坐著，不要亂動，乙○○則起
    來轉身要往廚房那裡跑，後來甲○○就開槍等語（94年度偵
    字第1091號卷第355、356頁）；證人傅瓊媛於檢察官偵訊時
    證稱：當天我、莊夢萍、鍾麗娟及乙○○在客廳，有人找鍾
    麗娟，她出去，我與莊夢萍、乙○○在客廳看電視，突然就
    進來二個人，一個是甲○○，一個是賴立偉，二人都有拿槍
    ，賴立偉是拿槍叫伊及莊夢萍不要動，甲○○則拿著槍開（
    94年度偵字第1091號卷第330、331、332頁），於原審審理
    中亦結稱：「（你在警察局說看到1名男子〈即被告賴立偉
    〉持槍叫你和莊夢萍不要動，是否正確？是否個子比較高的
    人有拿槍？）是，個子比較高的人拿槍叫我跟莊夢萍不要動
    。槍枝是什麼顏色的我不知道」等語（原審卷第135頁）。
    足見於被告甲○○等人進入龍威榤住處客廳前，被告甲○○
    、賴立偉、張明達仍承前以強押乙○○之強暴手段剝奪乙○
    ○行動自由之犯意聯絡，推由張明達持電擊棒在屋外守候，
    以防止乙○○脫逃，且於被告甲○○手持上開GLOCK廠制式
    手槍（含彈匣及子彈），並將上開SMITH&WESSON廠制式手槍
    （含彈匣）交給被告賴立偉，而與賴立偉進入龍威榤住處客
    廳時，被告甲○○與賴立偉即有共同持有上開制式手槍、子
    彈及以持槍之強暴手段剝奪乙○○及其餘屋內之人行動自由
    之犯意聯絡，蓋被告賴立偉既坦承伊拿到手銬時就知道，甲
    ○○是因被乙○○修理而找伊與張明達一起去報復，且知道
    是要以手銬銬人，以索討賠償車損之費用（94年度偵字第10
    91號卷第254頁），嗣仍自被告甲○○處收受上開SMITH &
    WESSON廠制式手槍（含彈匣）並隨甲○○一起進入客廳，且
    於進入後隨即持槍指向莊夢萍及傅瓊媛，並喝令其等不要亂
    動，顯見被告賴立偉自甲○○處收受上開SMITH& WESSON廠
    制式手槍時，對於其二人進入屋內後，由甲○○手持上開
    GLOCK廠制式手槍負責將乙○○押出屋外，其則手持上開SMI
    TH&WESSON廠制式手槍，負責在一旁控制其餘屋內之人之行
    動，以防止引起騷動，俾便其等得順利將乙○○押往屋外等
    情，均甚為明瞭。況被告甲○○、被告賴立偉既均明知其等
    進入客廳後，要持槍控制場面，始有辦法將乙○○押出屋外
    ，則被告甲○○持上開GLOCK廠制式手槍、子彈限制乙○○
    之行動自由，被告賴立偉持上開SMITH&WESSON廠制式手槍限
    制莊夢萍、傅瓊媛之行動自由，不過係在犯罪行為之分工與
    角色分配之協力合作下，共同完成犯罪，其等均以彼此持槍
    限制各被害人行動自由之犯行互為補充，而形成一個犯罪共
    同體，故在評價上，自應相互承擔彼此之刑事責任。以是，
    被告賴立偉係與被告甲○○共同持有上開GLOCK廠制式手槍
    、SMITH&WESSON廠制式手槍各1支及子彈73顆，且其二人係
    共同以持槍之強暴手段剝奪乙○○、莊夢萍、傅瓊媛之行動
    自由，至為明確。
  (四)查被告甲○○於出發前，除攜帶其所持有之上開GLOCK廠制
    式手槍（含彈匣2個）、SM ITH&WESSON廠制式手槍（含彈匣
    2個）各1支及制式子彈約73 顆（其中4顆於本件殺人未遂犯
    行中已擊發，另有6顆於鑑定時經試射，驗餘63顆扣案）外
    ，另有攜帶電擊棒1支、手銬1 副，途中被告甲○○並將電
    擊棒1支交予張明達，手銬1副交予賴立偉，其目的係在進入
    龍威榤住處將乙○○、龍威榤押出，並以手銬銬住，再以電
    擊棒加以電擊，以迫使其等賠償日前砸毀其BMW廠牌自小客
    車之損失，業如前述，固足證被告甲○○原係與被告賴立偉
    、張明達共同基於以強押乙○○之強暴手段剝奪乙○○行動
    自由之犯意聯絡而為至龍威榤住處。
三、惟本件爭點仍在於被告至龍威榤住處後，持槍射擊乙○○，
    有無殺人故意：按殺人罪與傷害罪之區別，應以有無殺人之
    故意為斷，而殺人犯意之存否固係隱藏於行為人內部主觀之
    意思，被害人傷痕之多寡、受傷部位是否為致命部位、傷勢
    輕重之程度、加害人下手情形、所用凶器為何，並與被害人
    是否相識、有無宿怨等情，雖不能執為區別殺人與傷害之絕
    對標準，然仍非不得審酌事發當時情況，觀其行為動機，視
    其下手情形，佐以其所執凶器、致傷結果等予以綜合觀察論
    斷。查：
  (一)本件扣案之GLOCK廠制式手槍1支，經送鑑驗結果，認「送鑑
    GLOCK手槍（含彈匣1個）1支（槍枝管制編號000000000 0）
    ，係奧地利GLOCK廠製19型口徑9mm制式自動手槍，送鑑時槍
    號即已遭磨滅，經以電解腐蝕法重現，研判槍號為『BVM135
    』，機械性能良好，可擊發同口徑制式子彈，認具殺傷力」
    ，而SMITH&WESSON廠制式手槍1支，經送鑑驗結果，認「送
    鑑SMITH手槍（含彈匣2個）1支（槍枝管制編號0000000000
    ），係美國SMITH&WESSON廠669型口徑9mm（9X19mm）制式半
    自動手槍，送鑑時槍號即遭磨滅，經以電解腐蝕法重現，惟
    因磨滅過深致無法重現，機械性能良好，可擊發同口徑制式
    子彈，認具殺傷力」，又扣案之子彈共計69顆（共試射6顆
    ，驗餘63顆），分別經送鑑驗結果，認均係口徑9mm制式子
    彈，均具殺傷力，此分別有內政部警政署刑事警察局94年3
    月1日刑鑑字第0940026582號、94年5月16日刑鑑字第094007
    0177號槍彈鑑定書各1份在卷足憑（見94年度偵字第1091號
    卷第217至223頁、第385至387頁）。再者，被告甲○○所稱
    其持有之GLOCK廠制式手槍係連發3顆子彈後，再單發1顆，
    亦與警方在案發現場所扣得之4顆子彈彈殼，其中3顆均集中
    於客廳沙發座前，另1顆則掉落在1樓牆邊之分布情形相符（
    現場照片附於94年度偵字第1273號卷第77至78頁），且該送
    鑑GLOCK廠制式手槍試射之彈頭、彈殼，經與檔存涉槍彈頭
    、彈殼檔案比對結果，亦與新竹縣警察局刑事警察隊94年1
    月21日竹縣警刑四字第09430 00661號刑事案件證物採驗紀
    錄表送鑑「乙○○遭槍擊案」內彈殼4顆之彈底特徵紋痕相
    吻合，該彈殼4顆均係由該送鑑GLOCK廠制式手槍所擊發乙情
    ，亦據內政部警政署刑事警察局以94年3月4日刑鑑字第
    0940031475號函覆明確（94 年度偵字第1091號卷第311頁）
    。足見被告甲○○確有持上開制式手槍朝乙○○射擊。
  (二)被告甲○○雖於警詢時供稱：乙○○看到伊來就跑，伊想要
    嚇阻他就開槍，但不知槍是連發（94年度偵字第1091號卷
    第35頁），嗣於檢察官偵訊時亦稱：伊看到乙○○坐在沙發
    ，叫他不要跑，乙○○起身就跑了，伊有表示不要跑，不然
    就要開槍，當時伊有拉槍機，但沒有注意到那是連發的，槍
    機一放，子彈就打進去了，是連發3發，當時他還沒有倒地
    ，伊就跑過去用槍柄打他頭部，沒想到又打了1發，打到天
    花板，伊看到血時，才知他被打到，就請那3位女子趕快叫
    救護車等語（同上卷第187頁）。惟查：被告甲○○於警訊
    時供稱，購買扣案手槍後曾經試射過等語（見94年度偵字第
    1091號偵查卷第36頁），嗣後並於檢察官聲請羈押原審法院
    訊問時進而供稱：沒有使用過SMITH那支槍等語，復參以被
    告所攜帶之2支制式手槍，1支交予被告賴立偉，1支供作已
    用一節，已據被告甲○○坦認無訛，衡諸常情，制式手槍之
    殺傷力驚人，為免於有任何突發狀況，自己所保留者，應係
    熟悉性能，易於操作之槍枝為是，推而言之，被告甲○○既
    選擇攜帶GLOCK廠制式手槍供作己用，其前必已充分了解該
    手槍之操作，甚或曾經檢驗過其性能，應可認定。被告甲○
    ○並自承購買槍枝時，即知悉GLOCK廠制式手槍有連發之機
    制，復參以證人即目睹被告甲○○與被害人乙○○因賭博發
    生爭執之仲民科技有限公司實際負責人羅晟峻於警訊時指訴
    ：被告甲○○在與被害人乙○○發生爭執後，帶同其他姓名
    、年籍不詳之男子，回到仲民科技有限公司，追問被害人乙
    ○○之下落，被告甲○○並從身上拿出1支黑色手槍（應係
    指扣案之GLOCK廠制式手槍）作拉槍機的動作等語（見94年
    度偵字第1273號卷第67頁），益徵被告甲○○對於本件用以
    槍擊被害人乙○○之GLOCK廠制式手槍之操作，至為熟悉，
    甚且曾經予以試射，堪予認定，是被告甲○○所供：不知或
    未注意槍枝在連發狀態、或於原審法院審理時供稱：試射的
    是SMITH那把云云，顯係事後卸責之詞，不得據此而執為被
    告甲○○有利之認定。
  (三)本件被害人乙○○因遭GLOCK廠制式手槍之子彈擊中而受有
    如事實欄所載之傷害，有行政院國軍退除役官兵輔導委員
    會竹東榮民醫院診斷證明書暨所附照片、94年4月21日竹醫
    醫字第0940001827號函暨其所附病歷摘要、照片等附卷可考
    （94年度偵字第1273號卷第69至71頁，94年度偵字第1091號
    卷第364至367頁），檢察官並至被害人乙○○療養之竹東富
    林護理之家勘驗其復原情形，製有94年5月3日履勘現場筆錄
    1份並拍攝照片存卷為憑（94年度偵字第1091號卷第370至37
    6頁）。被害人乙○○左側頭皮有2個傷口，為左後枕部傷口
    及左側顳部傷口，依電腦斷層研判，粉碎之骨頭碎片從後方
    受力後，往前方插入腦內（因粉碎性骨折在左後枕部且為往
    前呈散射狀），而彈頭由後方撞擊骨頭後，往前往外側行進
    ，依X光顯示停留在左頂部頭皮淺層，依此判斷，子彈係由
    後方往前進入頭部等情，業據行政院國軍退除役官兵輔導委
    員會竹東榮民醫院94年4月21日竹醫醫字第0940001827號函
    覆明確（94年度偵字第1091號卷第364至367頁），復參以證
    人莊夢萍於警詢時所稱：另外2名就分持1把手槍（1把黑色
    ，1把銀色）衝進龍威榤家中，當時伊跟乙○○及傅瓊媛坐
    在客廳，伊男友乙○○見狀就立即起身往廚房跑，持黑色手
    槍的歹徒（即被告甲○○）則往廚房方向追去，然後就開槍
    等語（94 年度偵字第1273號卷第49頁），顯見被害人乙○
    ○係自沙發上起身往廚房方向走避之過程中，於背對被告甲
    ○○之狀態下近距離遭子彈擊中頭部。
  (四)被告甲○○嗣雖供稱：伊並沒有要開槍，只是在拉槍機而未
    放開時不慎誤觸扳機，該GLOCK廠制式手槍在此情況下，只
    要不小心輕觸扳機就會擊發云云。惟查，該GLOCK廠制式手
    槍之擊發機制為擊針擊發無擊錘裝置，無手動保險裝置，但
    具備功能正常之自動保險裝置2種，分別為扳機保險和擊針
    保險，只要遵守槍枝安全守則，無意射擊時勿將手指伸入護
    弓內，即使槍枝受到大力撞擊或掉落，也不會造成意外擊發
    ；再該GLOCK廠制式手槍之扳機拉力平均值為3.48公斤重，
    標準偏差值為0.18公斤重，扳機拉力平均值遠大於中央底火
    手槍扳機安全值1.36公斤重，扳機不致因誤觸而意外擊發，
    符合一般射擊安全要求等情，有中央警察大學94年5月20 日
    校鑑科字第094000123 4號鑑定書1份在卷為憑（原審卷第37
    至42頁），且內政部警政署刑事警察局復函覆：經實際測試
    結果，將送鑑GLOCK廠制式手槍設置為全自動射擊方式，以
    手指扣往扳機，再將滑套往後拉動並釋放後，如子彈已上膛
    ，即可擊發子彈，故以上述方式拉動滑套時，手指誤伸入護
    弓內，是否有可能因誤觸而意外擊發，端視其手指是否有扣
    壓扳機而定，此亦有內政部警政署刑事警察局95年5月5日刑
    鑑字第0950061861號函附卷可參（本院上訴審卷第103頁）
    ，足見被告甲○○拉動滑套（槍機）後，將手指伸入護弓，
    指扣扳機已有開槍擊發之意；況以本件扣案之GLOCK廠制式
    手槍扳機拉力之平均值而言，欲啟動3.48公斤重之扳機勢必
    花費更多之心力，被告甲○○仍能一手拉槍機，一手扣住扳
    機而順利擊發，其對於該槍枝之擊發尚難謂全然毫無認識，
    是其上開所辯不慎誤觸扳機致該手槍擊發云云，顯無足採。
    被告甲○○嗣又具狀請求本院更一審向內政部警政署刑事警
    察局函詢關於1.扣案之GLOCK廠制式手槍，當拉槍機滑套向
    後時，扳機是否稍微自動向後？2.當拉滑套同時未放開時，
    扣扳機而導致擊發子彈之力量為何？此時以手指扣住扳機，
    另一手拉滑套，是否為人體自然反應動作？3.將滑套往後拉
    動致子彈上膛之最少力道為何？以證明其於案發當時是否有
    可能因誤觸扳機而意外擊發云云（見本院更一審卷第76頁）
    ，惟查，關於扣案之GLOCK廠制式手槍扳機不致因誤觸而意
    外擊發，此業據中央警察大學鑑定明確，而內政部警政署刑
    事警察局亦函覆稱：以手指扣住扳機，另一手拉滑套，是否
    為人體自然反應動作，因涉及行為人本身之用槍經驗，故無
    法臆測，且稱該局並無設備可測量槍枝之扳機力道，有該局
    97年4月29日刑鑑字第0970061752號函在卷為憑（本院更二
    審卷第76頁），是被告甲○○上開請求，本院認無再予調查
    之必要。
  (五)查被告甲○○因前1天與被害人乙○○發生糾紛，其身體及
    財物均遭被害人乙○○侵害，已心生怨懟，再從被告甲○○
    於94年1月16日晚上發生爭執後不久，即帶同被告賴立偉等
    至仲民科技有限公司欲找被害人乙○○理論，得知被害人乙
    ○○已離開，更進而追問在場人士被害人乙○○之下落，並
    於翌日邀集被告賴立偉、另案被告張明達等人迅速前往案外
    人龍威榤之住處，且攜帶殺傷力強大且子彈已上膛之制式手
    槍，雖難謂伊等攜帶具殺傷力之制式槍枝抵龍威榤住處時，
    即有殺害乙○○之意，惟被告甲○○進去後，一見被害人乙
    ○○自沙發上起身欲往廚房方向走避，即將槍口朝前並拉槍
    機，顯見被告甲○○見乙○○起身欲走避，即因氣憤另單獨
    萌生殺害乙○○之意。而制式槍枝、子彈，具有強大之殺傷
    力，若朝人近距離開槍射擊，足以使人死亡，且被告甲○○
    對槍枝操作甚稔，衡之一般常識，自明知此開槍射擊行為足
    以發生死亡結果，竟不顧後果悍然為之。況被告甲○○既自
    承伊手掌較小，扣扳機較為困難，欲啟動3.48公斤重之扳機
    勢必花費更多之心力，其仍能一手拉槍機，一手扣住扳機順
    利擊發，對於槍枝之擊發難謂無認識，其辯稱不小心擊發云
    云，尚難採信。況被告前亦有持有槍枝前科，就本件其持以
    射擊之槍枝性能甚為熟悉，已如前述，竟於連發3彈後，再
    持槍柄敲擊被害人乙○○頭部，且再擊發1槍，實難認所射
    擊之4顆子彈均係意外，自不得因被告甲○○於槍枝擊發後
    ，仍以槍柄敲擊被害人乙○○頭部之情，推論其無殺人之意
    思。是故，被告甲○○近距離朝被害人乙○○開槍，有殺害
    被害人乙○○之故意甚明，被告甲○○具有殺人之直接故意
    已屬無疑。至被告事先準備電擊棒、手銬之欲行為妨害自由
    行為與其事後單獨起意之殺人犯意無涉，且被告係於乙○○
    起身欲離去時萌生殺人犯意，故縱被告於進入屋內之初，曾
    與乙○○短暫交談，未立即近距離直接朝被害人乙○○射擊
    致其斃命，亦不足為被告有利之認定。而當時在場目擊之乙
    ○○女友莊夢萍於檢察官偵訊時供證被告甲○○不是蓄意謀
    殺（94年度偵字第1091號卷第355頁），僅係證人推測之詞
    ，自不足據以認定被告無殺人犯意。
  (七)被告甲○○固有於知悉被害人乙○○中彈後，請在場之證人
    傅瓊媛呼叫救護車將乙○○送醫等情，除據被告甲○○坦認
    無訛，核與證人傅瓊媛於原審法院審理時證述情節大致相符
    （見原審卷第134頁），然乙○○當時已遭槍擊流血倒地，
    縱被告甲○○未提醒在場人士呼叫救護車，衡以常情，在場
    者有乙○○之女友莊夢萍、友人鍾麗娟等人，亦會儘速將乙
    ○○送醫一節，亦據證人傅瓊媛結證在卷（見原審法院卷第
    136頁），況若被告甲○○果係誤觸扳機致誤傷被害人乙○
    ○，理應以自己現有之交通工具將乙○○送醫，以爭取黃金
    治療時間，竟捨此而不為，反逕駕車離去，被告甲○○以事
    後有請在場人士呼叫救護車，並無殺人之意等情詞置辯，殊
    難憑採。
四、綜上所述，被告殺人未遂犯行事證明確，洵堪認定。
五、核被告甲○○持槍射擊被害人乙○○，所為係犯刑法第271
    條第2項、第1項之殺人未遂罪；其殺人犯行僅只於未遂，應
    依法減輕其刑。至其與賴立偉共犯之妨害自由犯行，既未據
    起訴，自不在本案審理範圍，已如前述。
六、原審據以論罪科刑，固非無見，惟：(一)原判決認定被告甲○
    ○有前揭犯行，以證人警、偵訊之證述為其主要論據之一。
    然被告甲○○既否認有前揭犯行，而證人於警詢及偵查中上
    開供述各情，係屬被告以外之人於審判外所為之陳述，原則
    上無證據能力。乃原判決未說明上開證人分別於警詢及偵查
    中之陳述，是否有刑事訴訟法第159條之1、第159條之2、第
    159條之5等所規定得為證據之情形，逕以渠等於警詢、偵查
    中供述各情，為認定被告甲○○有前揭犯行之依據，自有違
    背證據法則及判決不備理由之違誤（見最高法院96年度台上
    字第1422號判決發回意旨二）。(二)刑法上之故意，依第13條
    第1項、第2項之規定，分為直接故意（或確定故意）與間接
    故意（或不確定故意）二種。行為人對於構成犯罪之事實，
    明知並有使之發生（實現）該事實之決意，進而實行該犯罪
    決意之行為，乃直接故意；行為人對於構成犯罪之事實，預
    見其有發生（實現）之可能，因該犯罪事實之發生（實現）
    不違背其本意，乃予容認，任其發生（實現）之情形，為間
    接故意。而直接故意與間接故意二者既非相同，其惡性之評
    價當非無輕重之別。被告係近距離持被害人射擊，且連發3
    顆，既預見其開槍射擊之舉，可能足以造成死亡之結果，猶
    執意持具殺傷力之制式槍枝為之，並致被害人受有傷勢，自
    屬直接故意，原審謂被告僅係基於不確定故意，尚有未當。
    (二)被告甲○○於原審審理時與被害人父親彭昌財以200萬元
    達成和解，於94年10月28日已支付120萬元，嗣於原審判決
    後，於95年2月13日付清餘款80萬元，有和解書、彭昌財出
    具之證明書各1紙在卷可稽（見本院更一審卷第126頁、更
    二審卷第131頁），被告付清餘款之有利情形，原審未及審
    酌（見最高法院97年台上字第89號第二次發回意旨四），自
    有未洽。被告仍執陳詞否認有殺人故意，檢察官上訴謂被告
    另犯意圖供他人犯罪之用而出借手槍罪，與被告所犯殺人未
    遂罪有裁判上一罪之關係，均無理由，惟原判決既有上開可
    議之處，自屬無可維持，應由本院將此部分併應執行刑予以
    撤銷。
八、爰審酌被告有殺人未遂、違反槍砲彈藥刀械管制條例等前科
    ，有本院被告前案紀錄表可考，素行不佳，竟仍不知警惕，
    僅因賭博、毀損等細故，即起意持槍射擊被害人乙○○，造
    成被害人右手、腳癱瘓、無法言語，智力並退化至10歲左右
    ，無自理個人事務之能力，生活起居均需勞煩護理人員代為
    照顧，甚值非難，兼衡其犯後坦承部分犯行，且於犯後客觀
    上仍請在場人士呼叫救護車，顯見其尚有悔悟之心，並已付
    清全部和解金額，有和解書、證明書1份為憑等一切情狀，
    量處如主文第二項所示之刑，以示懲戒。扣案之GLOCK廠及
    SMITH&WES SON廠制式手槍各1支（均各含彈匣2個，槍枝管
    制編號分別為：0000 000000、0000000000號）及口徑9mm制
    式子彈63顆，雖為被告甲○○所有，供犯罪所用之物，惟亦
    均為違禁物，已於其未經許可持有手槍罪部分就上開制式手
    槍、子彈諭知沒收，並已執行，有本院被告前案紀錄表在卷
    可憑，毋庸重複為沒收之諭知；扣案之手銬、電擊棒等物，
    雖係被告甲○○所有，業據其坦認在卷，惟與其本件殺人未
    遂犯行無涉，毋庸為沒收之諭知。
據上論斷，應依刑事訴訟法第369條第1項前段、第364條、第299
條第1項前段，刑法第11條前段、第271條第2項、第1項、第26條
前段，判決如主文。
本案經檢察官劉靜婉到庭執行職務。
中    華    民    國    98    年    1     月    13    日
                  刑事第十六庭審判長法  官  溫耀源
                                    法  官  許增男
                                    法  官  王敏慧
以上正本證明與原本無異。
如不服本判決，應於收受送達後十日內向本院提出上訴書狀，其
未敘述上訴之理由者並得於提起上訴後十日內向本院補提理由書
（均須按他造當事人之人數附繕本）「切勿逕送上級法院」。
                                    書記官  丁淑蘭
中    華    民    國    98    年    1     月    13    日
附錄本案論罪科刑法條全文：
中華民國刑法第271條
（普通殺人罪）
殺人者，處死刑、無期徒刑或 10 年以上有期徒刑。
前項之未遂犯罰之。
預備犯第 1 項之罪者，處 2 年以下有期徒刑。


司法院資訊處製作；財團法人民間司法改革基金會備份。
